ACORDAO-COMPLETO-2484639

ACÓRDÃO 2157/2021 ATA 36/2021 - PLENÁRIO

VISTOS, relatados e discutidos estes autos referentes à Tomada de Contas Especial instaurada pelo Fundo Nacional de Desenvolvimento da Educação em face de irregularidades na gestão de recursos transferidos ao município de São Vicente/SP por meio do Programa Nacional de Alimentação Escolar - PNAE;
	ACORDAM os Ministros do Tribunal de Contas da União, reunidos em Sessão do Plenário, ante as razões expostas pelo relator, em:
	9.1. com fundamento 217 do Regimento Interno/TCU e nos precedentes dos Acórdão 8329/2020-TCU-Segunda Câmara; 2.395/2017, 7.296/2013, 6.537/2016 e 1.984/2018, ambos da 1ª Câmara, deferir o pedido de suspensão do prazo de pagamento do débito parcelado imputado por meio do Acórdão 3884/2019-TCU-Segunda Câmara, até 31/12/2021, informando ao município solicitante que a medida não afasta os correspondentes acréscimos legais incorridos no período;
	9.2. retificar o item 9.1 do Acórdão 3884/2019-TCU-Segunda Câmara, que passa a ter a seguinte redação:
"9.1. com fulcro nos arts. 1º, inciso I, 16, inciso III, alíneas "b" e "c", 19, caput, e 23, inciso III, da Lei 8.443/1992, julgar irregulares as contas do município de São Vicente/SP e condená-lo ao pagamento das quantias especificadas a seguir, atualizadas monetariamente e acrescidas dos juros de mora, calculados a partir das datas indicadas, até a data das efetivas  quitações, na forma prevista na legislação em vigor, fixando-lhe o prazo de 15 (quinze) dias, a contar da notificação do presente acórdão, para que comprove, perante o Tribunal, o recolhimento do débito ao Fundo Nacional de Desenvolvimento da Educação, nos termos do art. 214, inciso III, alínea "a", do Regimento Interno do TCU;"
	9.3. dar ciência da presente deliberação ao município de São Vicente/SP.

Tomada de contas especial referente a irregularidades na execução dos recursos do PNAE no exercício de 2009. Análise de pedido de suspensão de prazo para o pagamento do débito.

Município de São Vicente/SP.

3. Responsável: Município de São Vicente/SP (46.177.523/0001-09).

13.1. Ministros presentes: Ana Arraes (Presidente), Walton Alencar Rodrigues, Benjamin Zymler, Augusto Nardes, Aroldo Cedraz (Relator), Raimundo Carreiro, Bruno Dantas, Vital do Rêgo e Jorge Oliveira.
13.2. Ministros-Substitutos presentes: Augusto Sherman Cavalcanti, Marcos Bemquerer Costa e André Luís de Carvalho.

AROLDO CEDRAZ

Adoto como Relatório a bem lançada instrução da Secretaria de Gestão de Processos, cuja proposta de encaminhamento contou com a anuência do escalão dirigente da referida unidade técnica (peça 75) , bem assim da Exma. Procuradora-Geral do MPTCU (peça 76) 
"INTRODUÇÃO
Trata-se de pedido de suspensão de prazo para pagamento de parcelas de dívida apresentado pela Prefeitura do Município de São Vicente/SP, por meio de seu Prefeito Municipal (peça 72) .
HISTÓRICO
Em breve síntese, o Acórdão 3884/2019-TCU-Segunda Câmara (peça 43) julgou irregulares as contas do Município de São Vicente/SP, bem assim determinou o recolhimento de débito aos cofres do Tesouro Nacional.
O parcelamento da dívida foi autorizado pelo item 9.3 do Acórdão 3884/2019-TCU-Segunda Câmara. Em 7/10/2019, a Prefeitura apresentou os primeiros comprovantes de recolhimento da dívida (peças 62-68) .
Após o pagamento das parcelas 6 de 36 (débito) , realizado em 5/3/2020, a Prefeitura interrompeu os recolhimentos. A seguir, apresentou pedido de suspensão de prazo para pagamento de parcelas (peça 72) . 
DO PEDIDO
Em seu requerimento (peça 72) , a Prefeitura consigna que:
"Ficamos impossibilitados de cumprir as parcelas pactuadas, no período da pandemia por COVID 19, motivada pela brusca queda na arrecadação, canalizando todos os esforços em conseguir atender as despesas correntes do município, ou sejam: salários de servidores ativos e inativos, também esclarecendo que os poderes públicos foram solidários, postergando os recolhimentos previdenciários; também as despesas com água, luz, telefone e demais despesas de nosso município. 
Também os órgãos federais automaticamente postergaram os parcelamentos dando um tempo para reorganizarmos as finanças. Entretanto ainda estamos sofrendo as consequências da pandemia pelo COVID"
Por esse motivo, solicita:
[...] que as parcelas devidas sejam postergadas para vencerem as partir do próximo exercício.
EXAME TÉCNICO
O artigo 217 do Regimento Interno assim dispõe:
Art. 217. Em qualquer fase do processo, o Tribunal ou o relator poderá autorizar o pagamento parcelado da importância devida em até trinta e seis parcelas, desde que o processo não tenha sido remetido para cobrança judicial. 
§ 1º Verificada a hipótese prevista neste artigo, incidirão sobre cada parcela, corrigida monetariamente, os correspondentes acréscimos legais. 
§ 2º A falta de pagamento de qualquer parcela importará no vencimento antecipado do saldo devedor.
A conclusão imediata é de que a falta de pagamento levará ao vencimento antecipado da dívida, acarretando a constituição de processo de cobrança executiva. Também não há dispositivo legal ou regimental que autorize a prorrogação solicitada.
Há exemplos na jurisprudência do Tribunal de excepcionalização da regra regimental, como nos seguintes enunciados:
O TCU pode excepcionalmente autorizar a manutenção do parcelamento de débito quando, apesar do recolhimento intempestivo de parcela, houver demonstração da real intenção do devedor em quitar a dívida. (Acórdão 1984/2018-TCU-Primeira Câmara) ;
A comprovação da incapacidade relativa do responsável em quitar a dívida pode excepcionar o limite de parcelamento (36 meses) estabelecido pelo art. 217 do Regimento Interno do TCU. (Acórdão 7296/2013-TCU-Primeira Câmara) ;
O TCU pode deferir pedido de parcelamento da dívida em mais de 36 parcelas mensais, em caráter excepcional, levando em consideração a boa-fé e a capacidade econômica do requerente. (Acórdão 6537/2016-TCU-Primeira Câmara) .
 Ademais, foi verificado que os recursos discutidos nos autos foram repassados pelo Fundo Nacional do Desenvolvimento da Educação - FNDE (peça 1) - instaurador da presente Tomada de Contas Especial. Porém, o Acórdão 3884/2019-TCU-Segunda Câmara consignou, no subitem 9.1, que o recolhimento da dívida deve ser feito aos cofres do Tesouro Nacional.
CONCLUSÃO
 Embora não haja previsão legal para concessão de prorrogação de prazo para recolhimento de dívida, na forma solicitada pela responsável, estamos diante de uma situação excepcional.
 No TC Processo 021.497/2016-8, em pedido assemelhado, o Acórdão 8329/2020-TCU-Segunda Câmara, relatoria do Exmo. Ministro Aroldo Cedraz, autorizou a suspensão do pagamento por 180 (cento e oitenta) dias, sem afastar os devidos acréscimos legais incorridos no período, em virtude do quadro social-econômico vivido com a doença do coronavírus (COVID-19) , em que muitos governos e prefeituras tiveram que obrigar o fechamento temporário dos mais diversos setores da economia.
 Com o Município de São Vicente/SP, certamente, a arrecadação fiscal oriunda do comércio varejista e do pequeno comércio industrial se viu drasticamente diminuída. Como uma saia justa, o Representante Legal do referido Município, então, precisou priorizar os pagamentos mais importantes, logicamente.
 Dessa forma, propõe-se a suspensão do pagamento do débito imputado pelo subitem 9.1 do Acórdão 3884/2019-TCU-Segunda Câmara, por 626 (seiscentos e vinte e seis) dias, contados desde o vencimento da primeira parcela inadimplente até o final do exercício de 2021, ou prazo maior, se assim entender legítimo e razoável o Tribunal, cabendo registrar que a eventual adoção dessa medida não afastará os correspondentes acréscimos legais incorridos no período.
 Em relação à retificação do acórdão condenatório, propõe-se a simples mudança do texto do subitem 9.1 do Acórdão 3884/2019-TCU-Segunda Câmara, onde se lê: "9.1. com fulcro nos arts. 1º, inciso I, 16, inciso III, alíneas "b" e "c", 19, caput, e 23, inciso III, da Lei 8.443/1992, julgar irregulares as contas do município de São Vicente/SP e condená-lo ao pagamento das quantias especificadas a seguir, atualizadas monetariamente e acrescidas dos juros de mora, calculados a partir das datas indicadas, até a data das efetivas quitações, na forma prevista na legislação em vigor, fixando-lhe o prazo de 15 (quinze) dias, a contar da notificação do presente acórdão, para que comprove, perante o Tribunal, o recolhimento do débito ao Tesouro Nacional, nos termos do art. 214, inciso III, alínea "a", do Regimento Interno do TCU;", leia-se "9.1. com fulcro nos arts. 1º, inciso I, 16, inciso III, alíneas "b" e "c", 19, caput, e 23, inciso III, da Lei 8.443/1992, julgar irregulares as contas do município de São Vicente/SP e condená-lo ao pagamento das quantias especificadas a seguir, atualizadas monetariamente e acrescidas dos juros de mora, calculados a partir das datas indicadas, até a data das efetivas quitações, na forma prevista na legislação em vigor, fixando-lhe o prazo de 15 (quinze) dias, a contar da notificação do presente acórdão, para que comprove, perante o Tribunal, o recolhimento do débito ao Fundo Nacional do Desenvolvimento da Educação, nos termos do art. 214, inciso III, alínea "a", do Regimento Interno do TCU".
PROPOSTA DE ENCAMINHAMENTO
 Considerando que a prorrogação de prazo pretendida não encontra amparo no escopo da delegação de competência concedida à Seproc, submeto o pleito à consideração do Relator, Ministro Aroldo Cedraz, via Ministério Público junto ao TCU, propondo:
1.1. Deferir o pedido de suspensão de prazo do pagamento do débito imputado por meio do subitem 9.1 do Acórdão 3884/2019-TCU-Segunda Câmara, por 626 (seiscentos e vinte e seis) dias, cabendo registrar que a eventual adoção dessa medida não afastará os correspondentes acréscimos legais incorridos no período.
1.2. Retificar o texto do subitem 9.1 do Acórdão 3384/2019-TCU-Segunda Câmara, Sessão Ordinária de 11/6/2019, Ata nº 20/2019-2ª Câmara, para o correto cofre público, onde se lê "o recolhimento do débito ao Tesouro Nacional, nos termos do art. 214, inciso III, alínea "a", do Regimento Interno do TCU;" leia-se "o recolhimento do débito ao Fundo Nacional de Desenvolvimento da Educação, nos termos do art. 214, inciso III, alínea "a", do Regimento Interno do TCU;".
1.3. Determinar à Seproc que promova o ajuste no registro contábil dos pagamentos já realizados pela Prefeitura Municipal de São Vicente/SP para os cofres do Fundo Nacional do Desenvolvimento da Educação, bem como notifique aos interessados da decisão."
	É o Relatório.

Leandro Matsumota (OAB/SP 229.491), Pedro Luís de Freitas Gouvêa Junior, prefeito.

Procuradora-Geral Cristina Machado da Costa e Silva.

TOMADA DE CONTAS ESPECIAL. PEDIDO DE SUSPENSÃO DE PRAZO PARA PAGAMENTO DO DÉBITO. ARRECADAÇÃO MUNICIPAL PREJUDICADA TENDO EM VISTA A SITUAÇÃO DE CALAMIDADE EM FACE DA PANDEMIA DO COVID-19. PRECEDENTES. AUTORIZAÇÃO EXCEPCIONAL. PRORROGAÇÃO DO PRAZO PARA O PAGAMENTO DO DÉBITO, COM OS DEVIDOS ACRÉSCIMOS LEGAIS. CIÊNCIA.

TOMADA DE CONTAS ESPECIAL (TCE)

Secretaria de Controle Externo de Tomada de Contas Especial e Secretaria de Gestão de Processos.

Trata-se de processo de Tomada de Contas Especial instaurada pelo Fundo Nacional de Desenvolvimento da Educação - FNDE, tendo em vista irregularidades na gestão de recursos federais transferidos ao município de São Vicente-SP por meio do Programa Nacional de Alimentação Escolar - PNAE, referente ao exercício de 2009.
2.	Por meio do Acórdão 3884/2019-TCU-Segunda Câmara, o referido município teve suas contas julgadas irregulares, sendo condenado ao pagamento do débito apurado nos autos, in verbis:
	"9.1. com fulcro nos arts. 1º, inciso I, 16, inciso III, alíneas "b" e "c", 19, caput, e 23, inciso III, da Lei 8.443/1992, julgar irregulares as contas do município de São Vicente/SP e condená-lo ao pagamento das quantias especificadas a seguir, atualizadas monetariamente e acrescidas dos juros de mora, calculados a partir das datas indicadas, até a data das efetivas quitações, na forma prevista na legislação em vigor, fixando-lhe o prazo de 15 (quinze) dias, a contar da notificação do presente acórdão, para que comprove, perante o Tribunal, o recolhimento do débito ao Tesouro Nacional, nos termos do art. 214, inciso III, alínea "a", do Regimento Interno do TCU;
	VALOR ORIGINAL (R$) 
	DATA DA OCORRÊNCIA

	7.997,50 (D) 
	9/6/2009

	122.736,00 (D) 
	7/10/2009

	75.613,00 (D) 
	11/11/2009

	1.318.775, 42 (D) 
	12/1/2010

	68.678,40 (D) 
	13/1/2010

	9.2. autorizar, desde logo, nos termos do art. 28, inciso II, da Lei 8.443/1992, a cobrança judicial da dívida, caso não atendida a notificação;
	9.3. autorizar, se requerido, o pagamento parcelado da dívida, em até 36 (trinta e seis) parcelas mensais e consecutivas, nos termos do art. 26 da Lei 8.443/1992, c/c o art. 217 do Regimento Interno do TCU, fixando o vencimento da primeira parcela em quinze dias, a contar do recebimento da notificação do acórdão, e o das demais a cada trinta dias, devendo incidir sobre cada parcela os respectivos encargos, na forma prevista na legislação em vigor;
9.4. remeter cópia da presente deliberação à Procuradoria Regional da República no Estado de São Paulo, para as providências cabíveis, nos termos do § 7º, in fine, do art. 209 do Regimento Interno do TCU, informando-lhe que o relatório e o voto que a fundamentam podem ser acessados por meio do endereço eletrônico www.tcu.gov.br/acordaos."
3.	Na presente marcha processual, após o início do pagamento parcelado do débito, a municipalidade apresenta pedido de suspensão do prazo para o recolhimento, justificando não possuir condições financeiras, considerando a brusca queda na arrecadação e a situação de calamidade pública em face da Pandemia do Covid-19.
4.	Como visto no Relatório precedente, embora não haja normativo expresso quanto ao atendimento de pedidos da espécie, o Tribunal já excepcionalizou a suspensão de pagamentos de débito, por prazo determinado e com a posterior inclusão dos correspondentes acréscimos legais incorridos no período (Acórdão 8329/2020-TCU-Segunda Câmara) .
5.	No âmbito da deliberação mencionada no item anterior, também foram apresentados precedentes que militam em favor do pedido, a saber:
	"O TCU pode deferir pedido de parcelamento da dívida em mais de 36 parcelas mensais, em caráter excepcional, levando em consideração a boa-fé e a capacidade econômica do requerente. (Acórdão 2395/2017-TCU-Primeira Câmara, Ministro Relator Benjamin Zymler) ;
 	A comprovação da incapacidade relativa do responsável em quitar a dívida pode excepcionar o limite de parcelamento (36 meses) estabelecido pelo art. 217 do Regimento Interno do TCU. (Acórdão 7296/2013-TCU-Primeira Câmara, Ministro Relator José Múcio Monteiro) ;
	O TCU pode deferir pedido de parcelamento da dívida em mais de 36 parcelas mensais, em caráter excepcional, levando em consideração a boa-fé e a capacidade econômica do requerente. (Acórdão 6537/2016-TCU-Primeira Câmara, Ministro Relator Bruno Dantas) .
16.	Outro precedente significativo do Tribunal sobre o tema foi estabelecido pelo Acórdão 1984/2018-TCU-Primeira Câmara, Ministro Relator Bruno Dantas. Operou-se naquele caso concreto exceção ao vencimento antecipado da dívida, não obstante a inadimplência da 29.ª à 36.ª parcela pelo Município de Natal/RN, com a fixação de autorização excepcional para continuidade do pagamento das parcelas remanescentes.
6.	Pertinente destacar também que, no plano federal, no exercício financeiro de 2020, em sede de ato de reconhecimento de situação de calamidade pública nacional, passou a vigorar o regime extraordinário fiscal e financeiro para enfrentamento da pandemia decorrente do novo Coronavírus, tendo sido diferidas várias cobranças devidas à União.
7.	Trata-se de situação excepcionalíssima, a da Pandemia, com reflexos também sobre a situação financeira dos entes no exercício de 2021, sem sinais de arrefecimento sanitário, o que, no meu entender, autoriza a suspensão temporária do recolhimento do débito imputado pelo Tribunal, desde que devidamente justificada, como no presente caso concreto, e até o fim deste ano, sem olvidar a obrigatória inclusão, como já mencionado, dos correspondentes acréscimos legais do período.
8.	Assim, acolho a proposta de encaminhamento da unidade técnica, corroborada pelo MPTCU e, destarte, verifico pertinente a sugestão de se retificar o acórdão condenatório, conforme sugerido, para correção do cofre público no qual se dará o recolhimento do débito.
	Ante o exposto, VOTO por que seja adotada a deliberação que ora submeto a este Colegiado.
TCU, Sala das Sessões, em 15 de setembro de 2021.
AROLDO CEDRAZ 
Relator